【裁判字號】    91,訴,77
【裁判日期】    920415
【裁判案由】    侵權行為損害賠償
【裁判全文】
臺灣高等法院民事判決  九十一年度訴字第七七號
    原      告    甲○○
    兼法定代理人  乙○○
    共      同
    訴訟代理人    張洪昌律師
    被      告    丙○○
    訴訟代理人    黃丁風律師
    複代理人      黃雅羚律師
右當事人間侵權行為損害賠償事件，本院判決如左：
    主    文
被告應給付原告乙○○新臺幣肆拾伍萬柒仟玖佰伍拾壹元，應給付原告甲○○新臺幣
伍拾肆萬零肆佰陸拾肆元。
原告其餘之訴及其假執行之聲請均駁回。
訴訟費用由被告負擔十分之九，由原告負擔十分之一。
    事實及理由
一、本件原告起訴主張：被告於民國（下同）九十年二月四日下午四時三十分許，駕
    駛車號P8─909之計程車，行經台北縣五股鄉○○路○段二十四巷口右轉往觀音
    山方向行駛，因疏未注意幹線車道狀況，且違規行至對向車道，致撞及行經該處
    由原告乙○○之夫杜懿秦駕駛之車號PUN─709重型機車，造成杜懿秦頭部外傷併
    硬腦膜下腔出血及臚骨骨折，經送醫後於同年月十日不治死亡。原告乙○○為杜
    懿秦之配偶，因杜懿秦死亡，支出殯葬費二十二萬零七百元。又杜懿秦為四十六
    年十一月十二日生，按八十九年臺灣省男性簡易生命表計算，尚有餘命三十年，
    依個人綜合所得稅扶養親屬寬減額每人每年七萬四千元，按霍夫曼氏年系數表計
    算，被告應賠償乙○○扶養費一百三十七萬七千八百八十元。另原告甲○○為八
    十年十月八日生，自起訴狀送達日起算至二十二歲大學畢業止，尚有十一年，依
    個人綜合所得稅扶養親屬寬減額每人每年七萬四千元，按霍夫曼氏年系數表計算
    ，被告應賠償原告甲○○扶養費六十六萬一千八百五十六元。又原告家庭生活原
    本幸福美滿，突遭此巨變，生活頓失依持，精神幾瀕崩潰，爰另請求被告賠償原
    告各一百五十萬元之慰撫金等語，並聲明：(一)被告應給付原告乙○○三百零九萬
    八千五百八十元。(二)被告應給付原告甲○○二百一十六萬一千八百五十六元。(三)
    願供擔保請准宣告假執行。
二、被告則以：本件車禍係因杜懿秦高速逆向行駛，駕車失控自行滑倒後撞擊被告所
    駕駛之計程車而肇事，被告並未超速，且在遵行車道內行駛，行經無號誌之交岔
    路口已有減速慢行並作隨時停車之準備，故被告就本件車禍之發生並無過失責任
    ，是對於原告自不負侵權行為損害賠償責任；縱認被告有過失，相較於杜懿秦之
    過失程度，被告僅應負五分之一之過失責任。又原告乙○○有工作，並無不能維
    持生活之情形，依法不得請求扶養費；縱認原告乙○○得請求扶養費，原告甲○
    ○成年且大學畢業後，依法對原告乙○○亦負有共同扶養義務，就此部分應予扣
    除等語置辯，並聲明：(一)原告之訴駁回。(二)如受不利之判決，請准供擔保宣告免
    為假執行。
三、查原告主張被告及杜懿秦於前揭時、地駕車發生車禍，造成杜懿秦頭部外傷併硬
    腦膜下腔出血及臚骨骨折，經送醫不治死亡之事實，為被告所不爭執，並有診斷
    證明書及相驗報告書為證（附於臺灣板橋地方法院檢察署九十年度相字第二四二
    號相驗卷第二０頁反面、六五頁），堪信為真正。惟被告辯稱其就本件車禍之發
    生並無過失責任等語，經查：
  (一)查本件車禍發生後，被告駕駛之上開計程車右葉子板部分有凹痕，凹痕部分依目
    視，其上刮痕為陳舊痕跡並有生鏽，凹陷部分無新刮痕；方向燈底部有破裂及凹
    陷痕，不符合同一次撞擊；計程車保險桿為塑膠，頗陳舊；前保險桿部分與拖車
    拉環上方保險桿處（即保險桿下半處）有刮痕，但無法判出新舊；前保險桿左側
    有約十公分的刮痕，右前方向燈與大燈有間隙，大燈約內陷一公分；車體後左右
    均無其他異狀；右前輪拱內破裂痕跡，頗為陳舊等情，經檢察官勘驗查明屬實，
    並有履勘筆錄及車損照片可證（見上開相驗卷第二二、四五至四九頁）。而杜懿
    秦於本件車禍發生時所戴之安全帽及騎乘之機車，經檢察官勘驗結果為：安全帽
    上並無黃色計程車漆，右側有刮擦痕跡，近脖子部分亦有些許刮擦痕跡；機車前
    蓋塑膠殼部分破裂，右車軸把手變形，右後照鏡旋轉一百八十度，右剎車把手有
    倒地磨擦痕，右側前蓋及側面部份均為倒地磨擦痕，右側引擎、排氣管亦有損痕
    ，右後照鏡拷漆部分亦有磨損；機車車底及左側面均無異狀，坐墊處有一抹泥土
    ，為卸下貨車時所沾染；整台機車並無其他車漆附著，右方向燈及把手處亦有磨
    擦等情，亦有上開履勘筆錄及車損照片可證（見上開相驗卷第二一、二二、五０
    至五五頁），則以兩車及杜懿秦所戴安全帽之損壞情形，足徵被告辯稱本件車禍
    係杜懿秦駕車先行倒地後，再擦撞被告所駕駛之計程車等語，堪予採信。
  (二)依道路交通事故調查報告表及現場照片顯示（見上開相驗卷第六六至七三頁），
    杜懿秦騎乘之機車撞擊後係倒在台北縣五股鄉○○路與凌雲路三段二十四巷交叉
    路口分向限制線（雙黃線）上，杜懿秦之血跡與該雙黃線直線距離約三公尺，其
    安全帽則在雙黃線直線距離約二點七公尺處，其所騎乘之機車，因撞擊後碎裂之
    車殼則散落在距離雙黃線中點與被告行駛之凌雲路往觀音山方向之右側車道二點
    七公尺之範圍內，且在凌雲路往觀音山方向之右側車道右邊白色路邊緣線外亦有
    一碎裂車殼。又於凌雲路往觀音山方向之右側車道上有二處黃色落土，落土位置
    與雙黃線延伸後直線距離約有一點二公尺，而散落物包括機車碎裂車殼之總長度
    約七點一公尺。另據前往現場處理之警員張幸一證稱：車道上之黃色落土是車子
    的落土痕跡，是新的落土痕跡。因落土就在被告所說車禍碰撞點附近，且當時現
    場其他地方並無落土，故研判該落土可能是車子碰撞所留下的落土等語（見本院
    九十一年度交上訴字第五一號卷第五０、八０頁），且被告亦於本件車禍刑事案
    件審理中陳稱：其所駕駛之計程車天天往觀音山上潮音洞跑，因那條路以前沒有
    舖柏油，都是黃泥土，所以計程車底盤會沾有很多黃泥土等語（見上開九十一年
    度交上訴字第五一號卷第八二頁），參照被告之車損照片（見上開相驗卷第四十
    五頁），被告所駕駛之營業小客車輪胎確沾有黃色泥土等情，足見該黃色落土應
    係被告之計程車經碰撞後所掉落。則以本件車禍之機車刮地痕、散落物及落土之
    位置，大部份均位於台北縣五股鄉○○路往觀音山方向之右側車道，足徵本件車
    禍之發生地點應在台北縣五股鄉○○路往觀音山方向之右側車道內。且本件車禍
    經送台灣省車輛行車事故覆議鑑定委員會鑑定，亦認被告所駕駛計程車與杜懿秦
    所駕駛機車之撞及點應位於機車之對向來車道內，兩車接觸碰撞時被告計程車應
    尚未駛過凌雲路之中心線進入來車道內，此有該委員會九十一年七月十一日府覆
    議字第九０二一三八之一號函在卷可稽（見本院卷第七０頁）。是被告辯稱本件
    車禍發生時，杜懿秦係逆向行駛等語，亦堪採信。
  (三)查本件肇事路段為Ｔ字型路口，此有道路交通事故調查報告表及本院刑事庭勘驗
    筆錄可稽 (見上開相驗卷第七一、七二頁，九十一年度交上訴字第五一號卷第六
    六頁），又事故現場並無交通號誌一節，亦據被告於偵查時陳明無訛（見上開相
    驗卷第十五頁）。另上開刑事案件承辦檢察官於九十年二月二十七日在辦案進行
    單上補充記載其於同年月十二日履勘現場所見：「車禍現場依目視有多處新舊刮
    痕，照片尚無法清楚顯現，惟仍足資辨識，．．二十四巷口為上坡並有電線桿，
    車輛需加速上坡，上坡的汽車駕駛人不易看清楚凌雲路來車，有視線死角。二十
    四巷口坡度右半部較陡，左側較平緩，駕駛人如選擇左側上坡右轉，則將跨越對
    向車道，勘驗過程中，適有一自小貨車以左側加速上坡跨至對向車道右轉」（見
    上開九十一年度交上訴字第五一號判決第九頁），且證人即警員吳新建於偵查時
    亦證稱肇事現場地上刮痕很多，經常發生車禍等語（見上開相驗卷第十四頁），
    參以被告自陳其於本件車禍發生前天天駕駛計程車往觀音山上潮音洞跑等語，可
    見被告對於肇事路段之地形及交通情況，理應知之甚詳。而被告於刑事案件偵審
    中均陳稱：其當時駕車由台北縣五股鄉○○路○段二十四巷右轉凌雲路三段往觀
    音山方向行駛，突見杜懿秦騎乘機車逆向快速駛來，其立即將車煞停，而杜懿秦
    則人車倒地，然後滑行撞上其所駕駛之計程車等語（參見上開相驗卷第六、十六
    頁，臺灣板橋地方法院九十年交訴字第六０號卷第十六頁，九十一年度交上訴字
    第五一號卷第三二頁），顯見被告駕車自凌雲路三段二十四巷口（支線道）右轉
    凌雲路三段（幹線道）往觀音山方向行駛時，並未於該巷口「暫停」並觀察凌雲
    路三段之車輛動態。
  (四)按汽車行駛時，駕駛人應注意車前狀況，並隨時採取必要安全措施；汽車行經無
    號誌之交岔路口時，應減速慢行，作隨時停車之準備；且汽車行至無號誌之交岔
    路口，支線道車應暫停讓幹線道車先行，道路交通安全規則第九十四條第三項、
    第九十三條第一項第四款、第一百零二條第一項二款分別定有明文。查被告係以
    駕駛計程車為業，為從事駕駛業務之人，對於上開規定應知之甚詳，而依當時為
    晴天，有日間自然光線，並無不能注意之情事，竟疏於注意前方及交岔路口之行
    車動態，未「暫停」觀察凌雲路三段是否有車輛通行，即貿然自凌雲路三段二十
    四巷駛出右轉凌雲路三段，致發生本件車禍，被告就本件車禍之發生自有過失責
    任。被告雖辯稱其係擬右轉進入凌雲路三段，於凌雲路三段二十四巷口左看凌雲
    路三段五股往觀音山方向之車道並無來車，確信右轉駛入凌雲路三段不跨越雙黃
    線，且發現杜懿秦逆向行駛，立即停住，並無違反上開規定情事等語。惟查被告
    既係自凌雲路三段二十四巷口欲右轉凌雲路三段，其於該巷口除應注意凌雲路三
    段左方有無來車外，尚應注意其欲右轉之凌雲路三段往觀音山方向之車前狀況，
    況該巷口為上坡路段，並有電線桿，有視線死角，上坡的汽車駕駛人不易看清楚
    凌雲路來車等情，已如前述，則被告行經該路段，自應「停車」注意觀察該路口
    左、右兩邊之車輛動態，是被告所辯，並不足採。
  (五)按汽車在雙向二車道行駛時，應在遵行車道內行駛，在劃有分向限制線之路段，
    不得駛入來車之車道內，道路交通安全規則第九十七條第一、二款定有明文。查
    本件肇事路段劃有分向限制線，已如前述，杜懿秦駕車理應注意在遵行車道內行
    駛，不得駛入來車之車道內，依當時為日間自然光線，並無不能注意之情事，竟
    駛入來車車道致肇事，其上開行為亦為本件車禍之肇事原因，故杜懿秦就本件車
    禍之發生亦有過失，惟被告之過失責任並不因此而免除。
四、本件被告因過失不法侵害杜懿秦之生命，原告乙○○為杜懿秦之配偶，原告甲○
    ○為杜懿秦之女，自得請求被告賠償其損害。茲就原告得請求被告賠償之金額分
    述如下：
  (一)喪葬費部分：
    原告乙○○主張其因杜懿秦死亡而支出殯葬費合計二十二萬零七百元之事實，為
    被告所不爭執（見本院卷第八三、一一三頁），並有台北市政府殯儀館行政規費
    收據、喪事規費繳納明細單、治喪通知單、禮儀服務客戶訂購單、禮儀服務請款
    單暨臨時收據、繳款單等件附卷為證（見本院卷第三九至四九頁），堪信為真正
    。是原告乙○○此部分之請求為有理由，應予准許。
  (二)扶養費部分：
  1.按被害人對於第三人負有法定扶養義務者，加害人對於第三人亦應負損害賠償責
    任；又夫妻互負扶養之義務，其負扶養義務之順序與直系血親卑親屬同，其受扶
    養權利之順序與直系血親尊親屬同，民法第一百九十二條第二項及七十四年六月
    三日修正後民法第一千一百十六條之一分別定有明文。又夫妻互受扶養權利之順
    序，既與直系血親尊親屬同，自不以無謀生能力為必要，但依民法第一千一百十
    七條規定，仍須以不能維持生活者為限。
  2.原告乙○○部分：
    查杜懿秦為四十六年十一月十二日生，原告乙○○係杜懿秦之配偶，為五十三年
    三月十一日生，有
    亡時（九十年二月十日）為四十三歲，依八十九年臺灣地區男性簡易生命表（見
    本院卷第六一頁）尚有餘命三一．六七歲；原告乙○○於杜懿秦死亡時為三十六
    歲，依八十九年臺灣地區女性簡易生命表（見本院卷第一三０頁）尚有餘命四三
    ．四六歲。原告乙○○主張依杜懿秦尚有餘命三十年計算其得受杜懿秦扶養期間
    ，被告就此亦不爭執（見本院卷第一００、一一三頁），是本院以杜懿秦倘未死
    亡，其有扶養能力期間自九十年二月十一日起算為三十年。又查原告乙○○自認
    其從事保險仲介代理業務（見本院卷第一０二頁），其八十九年度薪資所得為五
    十七萬四千八百十一元之事實，有八十九年度綜合所得稅結算申報書在卷可稽（
    見本院卷第一０五頁）。原告乙○○雖主張其無固定收入，且自杜懿秦死亡後必
    需全職負責教養幼女，已全無出外謀生之餘力，無扶養費用即不能維持生活云云
    ，惟查原告乙○○現年僅三十九歲，有工作收入，且其女即原告甲○○現年十一
    歲，已處就學階段，故原告乙○○雖須獨立負責教養幼女，然依其情形尚難認已
    達不能維持生活之程度。是以其自六十歲即一一三年三月十二日起無謀生能力且
    不能維持生活而得受扶養，算至一二０年二月十一日即杜懿秦有扶養能力期間屆
    滿之日止，計有六．九二年得受杜懿秦扶養，以個人綜合所得稅扶養親屬寬減額
    每年七萬四千元計算，依霍夫曼式扣除中間利息，原告乙○○所得請求之撫養費
    為二十二萬二千二百零七元《即自杜懿秦死亡之翌日起按餘命三十年計算之扶養
    費一百三十七萬七千八百八十元（74000×18.62=0000000），扣除自杜懿秦死亡
    翌日起至一一三年三月十一日止之扶養費一百十五萬五千六百七十三元（74000
    ×15.580+74000×0.08× (16.045-15.580) = 0000000之餘額〉。又原告乙○○
    自一一三年三月十二日得受扶養時，原告甲○○已滿三十二歲，依法對原告乙○
    ○亦負有扶養義務，是杜懿秦應負擔原告乙○○之扶養費為十一萬一千一百零四
    元（222207÷2=111104 (小數點以下四捨五入)）。從而，原告乙○○於此範圍
    內請求被告賠償為有理由，應予准許，其逾此部分之請求，為無理由，不應准許
    。
  3.原告甲○○部分：
    原告甲○○係杜懿秦之女，為八十年十月八日生，有
    卷第三七頁）。原告甲○○主張其自本件起訴狀送達日起算至其二十二歲大學畢
    業止，尚有十一年可請求杜懿秦扶養，而被告亦同意原告甲○○得請求扶養費至
    二十二歲止（見本院卷第一０八頁），是依原告甲○○之主張，以個人綜合所得
    稅扶養親屬寬減額每年七萬四千元計算，按霍夫曼式扣除中間利息，其請求撫養
    費六十六萬一千八百五十六元（74000×8.944=661856），為有理由。
  (三)精神慰撫金部分
    查原告乙○○高職畢業，從事保險仲介代理業務；被告係商專畢業，原從事計程
    車駕駛業務，目前無業，名下無不動產等情，為兩造所不爭執，堪信為真正。爰
    審酌杜懿秦死亡時，原告乙○○年僅三十六歲，原告甲○○僅九歲，彼等因杜懿
    秦之死亡致生活頓失依靠，所受精神上損害甚鉅，另斟酌兩造之身分、地位、教
    育程度、經濟能力等一切情狀，認原告各請求被告賠償精神慰藉金一百五十萬元
    ，尚屬適當，應予准許。
  (四)依上所述，原告乙○○得請求賠償之金額合計為一百八十三萬一千八百零四元，
    原告甲○○得請求賠償之金額合計為二百十六萬一千八百五十六元。
五、按損害之發生或擴大，被害人與有過失者，法院得減輕賠償金額或免除之，民法
    第二百十七條第一項定有明文。查本件車禍之發生固係因被告疏未注意車前狀況
    ，行至無號誌之交岔路口，未暫停讓幹線道車先行而肇事，然杜懿秦違規逆向行
    駛，亦為肇事原因，已如前述，是應認杜懿秦就其損害之發生與有過失。茲審酌
    本件車禍之發生，杜懿秦違規逆向行駛為肇事主要原因，故就損害發生原因力之
    強弱程度，認杜懿秦應負四分之三過失責任，被告應負四分之一過失責任。爰依
    上開過失相抵原則，按被告過失程度減輕其賠償責任四分之三。則依此計算，原
    告乙○○得請求被告賠償之數額為四十五萬七千九百五十一元，原告甲○○得請
    求被告賠償之數額為五十四萬零四百六十四元。從而，原告於此範圍內請求被告
    如數賠償，洵屬有據，應予准許，逾此部分之請求，即為無理由，應予駁回。又
    查原告勝訴部分，核其訴訟標的金額未逾一百五十萬元，被告就此部分不得上訴
    第三審，是就此部分無為假執行宣告之必要，至於原告敗訴部分，其假執行之聲
    請失所附麗，不應准許，爰就原告假執行之聲請均予駁回。
六、據上結論，本件原告之訴為一部有理由，一部無理由，依民事訴訟法第七十九條
    但書、第八十五條第一項，判決如主文。
中      華      民      國    九十二    年    四      月      十五      日
                                民事第十四庭
                                    審判長法  官  張  劍  男
                                          法  官  蔡  芳  齡
                                          法  官  彭  昭  芬
右正本係照原本作成。
原告如不服本判決，應於收受送達後二十日內向本院提出上訴書狀，其未表明上訴理
由者，應於提出上訴後二十日內向本院補提理由書狀（均須按他造當事人之人數附繕
本）上訴時應提出委任律師或具有律師資格之人之委任狀；委任有律師資格者，另應
附具律師資格證書及釋明委任人與受任人有民事訴訟法第四百六十六條之一第一項但
書或第二項（詳附註）所定關係之釋明文書影本。
被告不得上訴。
中      華      民      國    九十二    年      四      月     十五     日
                                          書記官  丁  華  平
附註：
民事訴訟法第四百六十六條之一（第一項、第二項）：
對於第二審判決上訴，上訴人應委任律師為訴訟代理人。但上訴人或其他法定代理人
具有律師資格者，不在此限。
上訴人之配偶、三親等內之血親、二親等內之姻親，或上訴人為法人、中央或地方機
關時，其所屬專任人員具有律師資格並經法院認為適當者，亦得為第三審訴訟代理人
。


司法院資訊處製作；財團法人民間司法改革基金會備份。
